【裁判字號】    98,消債更,138
【裁判日期】    980403
【裁判案由】    聲請更生程序
【裁判全文】
臺灣高雄地方法院民事裁定           98年度消債更字第138號
聲  請  人
即債 務 人  甲○○
代  理  人  徐豐益律師
上當事人因消費者債務清理事件聲請更生，本院裁定如下：
    主  文
聲請人即債務人甲○○自中華民國九十八年四月三日下午四時起
開始更生程序。
命司法事務官進行本件更生程序。
    理  由
一、聲請意旨略以：聲請人即債務人甲○○前向附表所示之各金
    融機構辦理消費貸款，迄今仍積欠債務合計新臺幣（下同）
    164 萬元。其於聲請更生前，向最大債權銀行即兆豐國際商
    業銀行申請前置協商，未能達成可行之協商方案。然聲請人
    目前擔任蚵仔麵線店之女助手，係以時薪計酬收入不穩定，
    以聲請人目前之收入扣必要生活費用及房屋貸款後，已難以
    維持生活，自屬不能清償債務，爰聲請准予更生等語。
二、按「債務人不能清償債務或有不能清償之虞者，得依本條例
    所定更生或清算程序，清理其債務」，消費者債務清理條例
    第3 條定有明文。蓋經濟上陷於困境之消費者，既已無力償
    債，如任其情勢惡化，自謀出路，債權人終或仍無法受償，
    且恐怕衍生更大之社會問題，法律上自不得不謀求妥適解決
    之道。惟消費者與金融機構間債之關係之發生，係依契約自
    由原則及相互間之信賴為基礎，此為社會經濟活動得以維繫
    及發展之重要支柱，債務人經濟窘迫，固不應任其自生自滅
    ，債權人一方之利益，仍不能因之摒棄不顧。故債務人於協
    商程序中，自應本於個人財產及收支狀況，依最大誠信原則
    ，商討解決方案。如終究不能成立協商，於聲請更生或清算
    時，法院審酌上開條文所謂「不能清償或有不能清償之虞」
    ，自宜綜衡債務人全部收支及財產狀況，評估是否已不能維
    持符合人性尊嚴之最基本生活條件，所陳報之各項花費，是
    否確屬必要性之支出，如曾有協商方案，其條件是否已無法
    兼顧個人生活之基本要求等情，為其判斷之準據。
三、聲請人至聲請時為止，積欠如附表所示各債權金融機構合計
    164 萬元之債務，經依前置協商程序，向最大債權銀行提出
    債權人清冊，並以書面表明共同協商之意旨，惟不能達成協
    議一節，業經債權銀行陳報明確，並有申請人財產及收支狀
    況說明書、債權人清冊、97年12月31日兆豐國際商銀前置協
    商不成立通知書等件在卷可稽，堪認上情屬實。聲請人據以
    聲請更生，本院自應綜合聲請人目前全部收支及財產狀況，
    評估是否有「不能清償或不能清償之虞」之情。經查：
（一）聲請人之財產及收入狀況，依其陳報95、96年總所得分別
      為27萬5,721 元（平均2 萬2,977 元）、24萬7,781 元（
      平均2 萬648 元），目前從事送蚵仔麵線店之女助手之工
      作，以時薪計酬，每月收入約有2 萬160 元，名下有土地
      、房屋及投資各1 筆等情，有聲請人財政部高雄市國稅局
      95及96年度綜合所得稅各類所得資料清單、財產歸屬資料
      清單、土地及建物登記謄本、收入切結書附卷可供佐證（
      卷第8 、17至18頁），均認屬實。
（二）關於支出部分，聲請人現住之房地均已設定抵押，每月須
      支付房屋貸款5,737 元，此有土地及建物謄本、還款明細
      在卷足稽（卷第46-47 、134 頁）。查該房地公告現值合
      計為45萬225 元，用供聲請人工作及居住安身之處所，核
      屬相當，是房屋貸款部分，認係必要支出。又聲請人主張
      每月尚須支出保險費1,801 元、稅款398 元、健保費659
      元、交通費800 元、管理費942 元、瓦斯費200 元、日常
      雜支1,000 元、水電費340 元、伙食費6,000 元一節，本
      院審酌聲請人負債之現況，基於社會經濟活動之互賴及誠
      信，有關日常生活所需費用，自應節制開支，不得有超越
      一般人最低生活標準之享受，否則反失衡平。例如上開保
      險費支出，屬個人理財投資之選擇，即非必要支出。本院
      參酌內政部社會司所公告歷年最低生活費一覽表，97年度
      臺灣省最低生活費標準每人每月為9,829 元，是聲請人每
      月最低生活費除有特殊情形並有證據證明者外，自宜以此
      為度。從而上開聲請人陳報之日常必要費用至多僅得於
      9,829 元之範圍內，始得認係必要支出。
（三）綜上所述，聲請人名下房地均設定抵押，且目前已遭債權
      人聲請強制執行，如依其陳報每月收入2 萬160 元為核算
      基礎，扣除個人日常生活所需之必要費用及房屋貸款後，
      僅餘4,594 元（計算式：00000 －0000－0000＝4594）。
      雖於前置協商程序中，債權銀行提出每月還款3,100 元至
      3,200 元之間之還款方案，未為聲請人接受，但如依該還
      款方案償還，以3,200 元計算，就無擔保債務之80萬
      1,000 元部分，如不計利息，須歷經至少20年始能還清，
      時限顯然過長；復審酌聲請人擔任小吃店助手之工作，以
      時薪計酬，收入難期穩定，是其確有不能清償債務之情，
      應堪認定。準此，聲請人主張已不能清償債務，冀能重建
      更生等語，依所舉事證及本院調查結果，即無不合。
四、末按「法院開始更生程序之裁定，應載明其年、月、日、時
    ，並即時發生效力。」、「法院裁定開始更生或清算程序後
    ，得命司法事務官進行更生或清算程序，必要時得選任律師
    、會計師或其他適當之自然人或法人一人為監督人或管理人
    。」消費者債務清理條例第45條第1 項、第16條第1 項分別
    定有明文。本件聲請人與金融機構協商成立後，非因可歸責
    於己之事由而無法繼續履行，且依其目前收入及財產狀況，
    未償之債務應屬不能清償，有如上述。此外，亦查無聲請人
    有消費者債務清理條例第46條各款所定駁回更生聲請等事由
    ，有本院民事紀錄科查詢表及臺灣高等法院被告前案紀錄表
    在卷可憑。且聲請人既非從事營業活動而屬受薪之消費者，
    ，所負無擔保或無優先權之債務總額亦未逾1,200 萬元。從
    而，聲請人聲請更生，洵屬有據，應予准許，爰命司法事務
    官進行本件更生程序。
五、依消費者債務清理條例第11條第1 項、第45條第1 項、第16
    條第1 項，裁定如主文。
中    華    民    國    98    年    4    月    3      日
                  民事第三庭  法  官  李嘉益
以上證明與原本無異。
本裁定已於98年4月3日下午4時公告。
本件不得抗告。
中    華    民    國    98    年    4     月    3     日
                              書記官  陳瓊芳
附表：債權人清冊
一、有擔保債權部分
┌──┬────────┬────────┬─────┐
│編號│     債權人     │      金額      │   種類   │
├──┼────────┼────────┼─────┤
│ 1  │兆豐國際商業銀行│  83萬9,000元   │ 房屋貸款 │
│    │                │                │          │
├──┴────────┼────────┴─────┤
│       合  計         │       89萬9,000元          │
└───────────┴──────────────┘
二 、無擔保債權部分
┌──┬────────┬────────┬─────┐
│編號│     債權人     │      金額      │   種類   │
├──┼────────┼────────┼─────┤
│ 1  │大眾銀行        │26萬7,000元     │ 信用貸款 │
├──┼────────┼────────┼─────┤
│ 2  │安泰銀行        │26萬6,000元     │ 信用貸款 │
├──┼────────┼────────┼─────┤
│ 3  │中國信託商業銀行│26萬8,000元     │ 信用貸款 │
├──┴────────┼────────┼─────┤
│        合  計        │       80萬1,000元          │
└───────────┴──────────────┘


司法院資訊處製作；財團法人民間司法改革基金會備份。
